臺灣高雄地方法院民事判決　　　　　　 99年度簡上字第443號
上　訴　人　國光汽車客運股份有限公司
法定代理人　陳浴生
訴訟代理人　黃振銘律師
複　代理人　林弘明律師
被　上訴人　曾福佐
上列當事人間請求確認債權存在事件，上訴人對於民國99年8 月
27日本院高雄簡易庭99年度雄簡字第390 號第一審判決提起上訴
，本院於民國100年3月17日言詞辯論終結，判決如下：
    主      文
上訴駁回
第二審訴訟費用由上訴人負擔。
    事實及理由
一、按債權人對於第三人之聲明異議認為不實時，得於收受前項
    通知後10日內向管轄法院提起訴訟，並應向執行法院為起訴
    之證明及將訴訟告知債務人，強制執行法第120 條第2 項定
    有明文。準此，債權人認為第三人之聲明異議為不實時而提
    起訴訟，須將訴訟告知債務人，自得僅以第三人為被告，而
    非必須以債務人為共同被告，債權人依此規定所提起之訴訟
    ，無論係請求確認債務人對第三人之債權存在之確認之訴，
    或請求第三人向債權人為給付之給付之訴，均非必須以債務
    人為共同被告。被上訴人固以上訴人及中南汽車客運股份有
    限公司（下稱中南客運）為被告，提起確認債權存在之訴，
    惟該項訴訟僅須以聲明異議之上訴人為被告即已足，並非必
    須合一確定，核無民事訴訟法第56條第1 項規定之適用，上
    訴人對原判決提起上訴，其上訴之效力自不及於未提起上訴
    之債務人即中南客運，合先敘明。
二、被上訴人起訴主張：上訴人及原審被告中南客運、訴外人高
    雄汽車客運股份有限公司（下稱高雄客運）、屏東汽車客運
    股份有限公司（下稱屏東客運）4 家客運公司（下稱系爭4
    家客運公司），自民國94年6 月間起，協議聯營「高雄－墾
    丁」線之巴士客運業務（下稱系爭聯營協議），由上訴人提
    供其於臺灣銀行申設之000000000000號帳戶（下稱系爭帳戶
    ）存放聯營業務之營收款項，並負責按月依各客運公司之出
    車比例予以分配，故中南客運依其每月出車比例，對上訴人
    應有營收分配款債權（下稱系爭債權）存在。因伊對中南客
    運有新臺幣（下同）30萬元之退股金債權，乃向台灣板橋地
    方法院（下稱板橋地院）聲請假扣押中南客運之財產，經板
    橋地院99年度司執全字第1901號受理後，併案於98年度司執
    全字第1900號假扣押執行事件，並核發扣押命令，禁止中南
    客運收取或處分對上訴人自98年10月1 日起至99年12月31日
    止之系爭債權，上訴人收受扣押命令後，提出異議，否認系
    爭債權存在，爰依強制執行法第120 條第2 項之規定，提起
    本訴，並於原審聲明：確認中南客運自板橋地院98年度司執
    全字第1900號執行命令送達時起（即98年10月9 日）至99年
    5 月3 日止，對上訴人之系爭債權，於30萬元範圍內存在。
三、上訴人則以：系爭4 家客運公司依據系爭聯營協議，共同成
    立非正式單位之聯管中心，並由系爭4 家客運公司提供車輛
    、人員，交由聯管中心統籌運用，聯管中心有獨立之組織、
    財務預算、會計、辦公室，其決策則係由系爭4 家客運公司
    各指派高階幹部組成會議決定，並依據各公司出車比例分配
    營收款項，惟因聯管中心未有獨立之帳戶而向伊借用系爭帳
    戶，伊則接受聯管中心之指示，以第三人付款方式代聯管中
    心支付營收分配款予中南客運，系爭4 家客運公司基於一合
    同行為而成立聯管中心，聯管中心並非隸屬於伊，伊與中南
    客運間並無委任或其他債權債務存在。況且，中南客運一直
    處於虧損狀態，每月均預支次月之營收分配款，聯管中心已
    於99年5 月3 日結束運作，中南客運對聯管中心亦已無債權
    存在等語為辯，並於原審聲明：被上訴人第一審之訴駁回。
四、原審審理結果，認被上訴人之請求為有理由，判決被上訴人
    勝訴。上訴人提起上訴，除援用原審之答辯外，另補述：聯
    管中心係一獨立經營之主體，其性質縱非屬合夥，亦可認係
    「非法人團體」。聯管中心與系爭4 家客運公司各自就聯營
    業務之營收款項及費用分擔，有其權利義務關係，而非上訴
    人與另3 家客運公司間有權利義務關係，上訴人與中南客運
    間並無委任關係存在等語。並聲明：(一)原判決廢棄。(二)被上
    訴人第一審之訴駁回。被上訴人則答辯聲明：上訴駁回。原
    審被告中南客運部分，未經上訴，且不為本件上訴效力所及
    ，業如前述，此部分已告確定，附此敘明。
五、兩造不爭執事實：
  (一)被上訴人以中南客運積欠其30萬元退股金為由，聲請假扣押
    中南客運之財產，本院98年度裁全字第4461號裁定命被上訴
    人以10萬元或同額之銀行無記名可轉讓定期存單為中南客運
    供擔保後，對於中南客運之財產於30萬元範圍內得為假扣押
    。
  (二)被上訴人依上述裁定提存擔保金後，向板橋地院聲請就中南
    客運每月得對上訴人收取之聯營分配款債權，於30萬元之範
    圍內予以假扣押，經板橋地院受理，併案於98年度司執全字
    第1900號假扣押執行事件，並核發扣押命令，上訴人於98年
    10月9 日收受扣押命令，嗣以同年月16日國光業營字第9810
    0003376 號函聲明異議，否認與中南客運間有債權債務關係
    存在。
  (三)系爭4 家客運公司，協議自94年6 月起聯營「高雄─墾丁」
    線之巴士客運業務，而聯營業務之營收統一匯入系爭帳戶，
    再依各客運公司出車比例予以分配。
六、本件爭點：
  (一)上訴人與中南客運間就聯營業務營收分配款間之法律關係為
    何？
  (二)自98年10月9 日起至99年5 月3 日止，中南客運對上訴人之
    系爭債權，於30萬元範圍內是否存在？
七、得心證理由：
  (一)上訴人與中南客運間就聯營業務營收分配款間之法律關係為
    何？
    1.稱合夥者，謂二人以上互約出資，以經營共同事業之契約
      ，為民法第667 條第1 項所明定，當事人如何出資及共同
      事業為何，必須確實約定，否則合夥契約仍不能成立。經
      查：系爭4 家客運公司協議聯營「高雄－墾丁」線之巴士
      客運業務，並組成聯管中心之事實，雖有上訴人提出之會
      議記錄、組織架構圖為憑，證人張元悌固亦到庭證稱：其
      曾擔任聯管中心之執行長，薪資由聯管中心支付；聯管中
      心有獨立的財務會計部門，因聯管中心並未登記為法人，
      故借用系爭帳務，由上訴人負責聯管中心之財務會計；聯
      管中心亦有獨立之辦公處所，設於高雄市○○區○○路24
      5 號2 樓，每月由聯管中心支付租金2 萬元等語。然據證
      人楊聖傑於本院98年度訴字第1402號確認債權存在事件證
      稱：系爭4 家客運公司就墾丁線之聯營，係籌組一聯管中
      心，各家客運公司派人到聯管中心，聯管中心就該部分人
      員之薪資係先撥給所屬之客運公司，再由該客運公司支付
      薪水予該部分人員等語（原審卷第20頁）。證人張元悌亦
      於原審證稱：聯管中心由系爭4 家客運公司負責人或指定
      代表開會決定如何執行業務，高雄墾丁線有100 輛編制車
      輛，每日執行任務者為80至85部，每部車執行職務會有售
      票款，售票款於下班時交到調度站收款員統收，由收款員
      集中後送至聯管中心，由聯管中心營收員核對計算保管等
      語（本院卷第99、101 頁）。可見，聯營業務係系爭4家
      客運公司推派代表組成會議，協議規劃出車班表，實際上
      所有人員及車輛均仍分別受僱於各客運公司，系爭4 家客
      運公司所有營收則按月，依各客運公司出車比例分配，聯
      管中心僅能謂係系爭4 家客運公司基於聯營協議組成之會
      議，決定系爭4 家客運公司聯營業務之執行，尚非獨立於
      系爭4 家客運公司之外、有獨立財產之非法人團體，上訴
      人主張聯管中心性質上屬非法人團體云云，尚非可採。系
      爭4 家客運公司並未並無互約出資及經營共同事業之情事
      ，從而，聯管中心性質上並非系爭4 家客運公司基於合夥
      或類似合夥之關係之組織。
    2.按稱委任者，謂當事人約定，一方委託他方處理事務，他
      方允為處理之契約，民法第528條定有明文。經查：證人
      楊聖傑證稱：系爭聯營業務之營收款項全數存在系爭帳戶
      ，每月營收統計後，上訴人會製作撥款統計表，交付其他
      3 家客運，每月營收統計後，依系爭4 家客運公司出車比
      例，計算系爭4 家客運公司應分配之款項，再由系爭帳戶
      撥付，屏東客運及高雄客運部分，都是分別直接匯到屏東
      客運及高雄客運的帳戶，因為中南客運營運較為困難，所
      以會先向上訴人預支等語（原審卷第18頁、第18頁背面）
      。證人張元悌亦證稱：上訴人負責財務會計，聯營業務之
      款項由財管部門負責收取所有營收後，存入系爭帳戶，結
      算後由上訴人之人員負責分配等語（原審卷第99頁）。據
      此可知，上訴人雖係基於系爭4 家客運公司之聯營協議，
      提供系爭帳戶存放系爭聯營業務之營收款項，然上訴人依
      據系爭4 家客運公司之聯營協議，上訴人就營收款項有收
      取、管理及分配之義務。顯然，就中南客運、高雄客運及
      屏東客運依聯營協議出車收受之款項，上訴人應依聯營協
      議業務規劃之出車表次比例，予以分配，上訴人於此範圍
      內，為其餘3 家客運公司處理系爭聯營業務之營收款，性
      質上屬委任之法律關係，應可認定。上訴人謂系爭聯營協
      議乃系爭4 家客運公司間之合同行為，並未就個別事務成
      立委任關係云云，尚非可採。
  (二)自98年10月9 日起至99年5 月3 日止，中南客運對上訴人之
    系爭債權，於30萬元範圍內是否存在？
    1.系爭聯營協議關於聯營業務營收分配款部分，係由中南客
      運、高雄客運及屏東客運，委由上訴人處理；中南客運與
      上訴人間就系爭聯營業務之營收結算及分配，有委任關係
      存在，業如前述。又證人張元悌於原審證稱：伊任職執行
      長期間每月撥付給中南客運之營收款約500 到700 多萬元
      （原審卷第101 頁）、證人張文智亦證稱：中南客運每月
      從聯管中心分配約5 至600 萬元，最後結算時，按報表中
      南客運尚可分配500 多萬元等語（原審卷第118 頁）。證
      人張元悌、張文智均曾任聯管中心之執行長，渠等基於承
      辦業務所知之事項而證述之內容應屬可採。中南客運就系
      爭聯營業務之營收款項，每月至少得分配約500 萬元，自
      堪認定。
    2.按第三人就執行債權人依強制執行法第115 條至第117 條
      規定所發扣押命令，已向執行法院聲明異議，債權人縱未
      向管轄法院提起訴訟，亦僅生執行法院不得依同法第119
      條第2 項規定，逕向該第三人為強制執行而已，故第三人
      於修法前，或在修法後未依現行強制執行法第120 條第3
      項之規定撤銷該扣押命令前，該扣押命令不生失權效果，
      仍有拘束力，倘第三人逕向債務人為清償，仍有強制執行
      法第51條之適用，對債權人不生效力。系爭聯營業務雖於
      99年5 月3 日終止，然在此之前，中南客運每月得分配之
      營收款項為500 萬元，上訴人基於委任關係有分配上開營
      收款項之義務，均如前述，而系爭扣押命令未經撤銷，則
      縱中南客運於聯營協議期間有預支營收款項之情形，或於
      聯營協議終止後上訴人已將應分配之營收款項交予中南客
      運，揆諸前述，仍無拘束債權人即被上訴人。故被上訴人
      主張中南客運對上訴人，自98年10月9 日起至99年5 月3
      日止之系爭債權，在30萬元範圍內存在等語，即屬有據。
八、綜上所述，被上訴人依據強制執行法第120 條第2 項規定，
    請求確認中南客運對於上訴人之營收款項分配債權，在30萬
    元範圍內存在，應屬有理。原審判決被上訴人勝訴，核無違
    誤，上訴意旨指摘原判決不當，求予廢棄，並無理由，應駁
    回其上訴。
九、據上論結，本件上訴為無理由，依民事訴訟法第436 條之1
    第3項、第449條第1項、第78條，判決如主文。
中    華    民    國  100     年    4     月    8     日
                  民事第三庭    審判長法  官  朱玲瑤
                                      法  官  楊詠惠
                                      法  官  陳宛榆
以上正本係照原本作成。
本判決不得上訴。
中    華    民    國  100     年    4     月    8     日
                                      書記官  周耿瑩